【裁判字號】    89,判,2874
【裁判日期】    891005
【裁判案由】    綜合所得稅
【裁判全文】
最  高  行  政  法  院  判  決                  八十九年度判字第二八七四號
    原      告  甲○○
    被      告  財政部台北市國稅局
    代  表  人  局長  張盛和
右當事人間因綜合所得稅事件，原告不服行政院中華民國八十八年六月二十四日台八
十八訴字第二四四三三號再訴願決定，提起行政訴訟。本院判決如左︰
    主  文
原告之訴駁回。
訴訟費用由原告負擔。
    理  由
緣原告民國（下同）八十一年度綜合所得稅結算申報，原經被告核定有案。嗣經法務
部調查局台北市調查處（以下簡稱台北市調處）於八十二年九月十三日在台北市○○
○路○段七二號九樓之二原告執業之代書事務所及原告之住處查扣帳證，移經被告審
查，核定原告漏報八十一年度利息所得新台幣（下同）二一、八六四、九八五元，執
行業務所得七、○四四、三一○元，補徵稅額一一、○八五、二○○元，並處以罰鍰
五、五三九、六○○元，原告不服，申經復查結果，未獲變更，原告乃向財政部提起
訴願，經財政部以八十七年十月二十日台財訴字第000000000號訴願決定，
將原處分中關於利息所得二一、八六四、九八五元及罰鍰五、五三九、六○○元部分
撤銷（發回原處分機關另為處分），但維持原處分有關執行業務所得七、○四四、三
一○元之認定，駁回原告此部分之訴願，原告對此仍不服，向行政院提起再訴願，遭
決定駁回，遂提起行政訴訟。茲摘敘兩造訴辯意旨如次：
原告起訴意旨略謂︰查：財政部訴願決定書理由二後段謂：「惟查原處分機關據以核
定系爭利息所得之帳載資料，分別載有借方及貸方金額，原核定係將借方與貸方之利
息，全部核計為訴願人之利息所得，而據訴願人八十二年十二月九日於原處分機關所
作之談話筆錄內容：『金錢借貸利息收入登入帳簿借方、利息支出登入帳簿貸方』，
則訴願人帳載借貸實情為何？訴稱貸方金額係其向鍾君、黃君等人借款所支付之利息
是否屬實？原處分機關未予查究，逕將借方與貸方之利息，全部核定為訴願人之利息
所得，尚嫌速斷，爰將此部分原處分撤銷，由原處分機關另為處分」，財政部訴願決
定已認為被告據以核定利息所得之原告帳載借貸實情為何？被告未予查究利息是否屬
實，逕以帳載全部核定為原告利息所得，尚嫌速斷並據以撤銷原處分，而行政院卻仍
以該帳載來認定執行業務所得，同一證據（即該帳載）竟同時存在兩種截然相反之證
據價值判斷，顯然不合邏輯。另帳冊內仲介費收入一一○、七五○元誤記為一、一○
七、五○○元，該筆仲介費收入為仲介借款五○○萬元之仲介費，依一般市面行情，
仲介借款之仲介費約為一至三％，若以一、一○七、五○○萬元之借款之仲介費高達
二十二％，約為一般市面行情之七倍，顯不合理。原告在法務部調查局台北市調查處
受偵訊簽認時並不知帳冊有筆誤情事，且當時簽認文件帳冊甚多，事實上亦無暇逐張
逐筆檢視文件帳冊有否訛誤之處。綜上所陳，本案原處分、訴願、再訴願決定對有關
執行業務所得之認定均未查明事實，顯有違誤，自難令原告甘服，為此狀請撤銷原處
分有關執行業務所得之認定及相關之一再訴願決定等語。
被告答辯意旨略謂︰按「稽徵機關進行調查或復查時，納稅義務人應提示有關各項證
明所得額之帳簿文據；其未提示者，稽徵機關得依查得之資料或同業利潤標準，核定
其所得額」，為行為時所得稅法第八十三條第一項所規定。「執行業務者於規定期限
內辦理結算申報並能提供證明所得額之帳簿、文據調查者，其執行業務所得，應依帳
載核算認定。其未依規定提供調查者，應依所得稅法第八十三條及同法施行細則第十
三條規定訂定之收費及費用標準核定其所得額。」為行為時執行業務所得查核辦法第
八條前段所明定。又「土地登記代理人未依法辦理結算申報，或未依法設帳記載並保
存憑證，或未能提供證明所得額之帳簿文據者，依收入之百分之三十計算其必要費用
」，為財政部八十二年二月三日台財稅第八二一四七六五三四號函頒訂之八十一年度
執行業務者費用標準所明定。本件被告依台北市調處查獲帳證，以原告八十一年度仲
介費收入一○、四六五、○○○元，並按財政部頒費用標準，核定其執行業務所得七
、三二五、五○○元，扣除原核定執行業務所得二八一、一九○元，補列執行業務所
得七、○四四、三一○元。原告雖主張財政部訴願決定已認為被告據以核定利息所得
之原告帳載借貸實情為何？被告未予查究利息是否屬實，逕以帳載全部核定為原告利
息所得，尚嫌速斷並據以撤銷原處分，而行政院卻仍以該帳載來認定執行業務所得，
同一證據（即該帳載）竟同時存在兩種截然相反之證據價值判斷，顯然不合邏輯云云
，然查訴願決定係因被告原核逕依原告利息帳戶之借方及貸方金額，全數核定為原告
利息所得，核有不符，遂撤銷原核利息所得部分之處分，命被告另為適法之處分。但
被告另依原告帳載佣金收入金額，核定原告執行業務所得七、三二五、五○○元部分
，被告乃是將該帳戶收入（借方）金額扣除支出（貸方）金額後之淨額核定系爭所得
，並無不洽，亦非如原告所稱對同一證物有相反之證據價值判斷，復查決定、訴願決
定及再訴願決定均予維持，尚無不合。原告又主張其私帳記載一、一○七、五○○元
，係一一○、七五○元之誤記云云，申經復查結果，以原告未能提示具體事證以實其
說，尚難採信，乃未准變更。訴經財政部訴願決定以原告仍無法提示實際支付票據及
相關憑證佐證，難謂其主張之事實為實，遂駁回其訴願，揆諸首揭說明，並無不妥
。至原告訴稱仲介費收入一一○、七五○元，誤記為一、一○七、五○○元，該項收
入為仲介借款五○○萬元之介紹費，就當時仲介借款之行情為一至三％而言，而謂被
告認定金額有失客觀云云，惟依原告於八十二年九月十三日在台北市調處所製作之調
查筆錄記載，原告就台北市調查處查扣系爭帳證資料及其所載事實，均簽章認證為其
所有且所載內容係其代書事務所與客戶往來之借貸紀錄，其內容都是真實等情，則被
告依台北市調處移送之帳證資料，據以核定各項仲介費收入並無違誤，所訴仲介費收
入一、一○七、五○○元係屬筆誤云云，未能舉證以實其說，核不足採，本件原處分
及原決定均應予以維持。為此請求判決駁回原告之訴等語。
    理  由
按「稽徵機關進行調查或復查時，納稅義務人應提示有關各種證明所得之帳簿、文據
；其未提示者，稽徵機關得依查得之資料或同業利潤標準，核定其所得額。」「執行
業務者未依法辦理結算申報，或未依法設帳記載及保存憑證，或未能提供證明所得額
之帳簿文據者，稽徵機關得照同業一般收費及費用標準核定其所得額。」「執行業務
者於規定限期內辦理結算申報並能提供證明所得額之帳簿、文據調查者，其執行業務
所得，應依帳載核算認定。其未依規定提供調查者，應依所得稅法第八十三條及同法
施行細則第十三條規定訂定之收費及費用標準核定其所得額。」分別為行為時（下同
）所得稅法第八十三條第一項、所得稅法施行細則第十三條第二項、執行業務所得查
核辦法第八條前段所規定。次按「土地登記代理人未依法辦理結算申報，或未依法設
帳記載並保存憑證，或未能提供證明所得額之帳簿文據者，依收入之百分之三十計算
其必要費用」，此經財政部八十二年二月三日台財稅第八二一四七六五三四號函釋示
八十一年年度執行業務者費用標準在案，上開函示意旨核與所得稅法相關規定之意旨
無違，本院得以援用。本件原告雖曾辦理八十一年度綜合所得稅結算申報，並經被告
核定在案，但於八十二年九月十三日台北市調處在台北市○○○路○段七二號九樓之
二原告執業之代書事務所及原告之住處執行搜索，扣得原告之帳證資料，其內載明原
告於八十一年間另有利息及因仲介借款而得之佣金收入所得，卻未於申報八十一年度
所得稅時，一併予申報，乃移請被告審查，被告因而核定原告漏報八十一年度利息所
得新台幣（下同）二一、八六四、九八五元，執行業務所得七、○四四、三一○元，
補徵稅額一一、○八五、二○○元，並處以罰鍰五、五三九、六○○元，原告不服，
申經復查結果，未獲變更，原告乃向財政部提起訴願，而由財政部以八十七年十月二
十日台財訴第000000000號訴願決定，將原處分中關於利息所得二一、八六
四、九八五元及罰鍰五、五三九、六○○元部分撤銷（發回原處分機關另為處分），
但維持原處分有關執行業務所得七、○四四、三一○元之認定，駁回原告此部分之訴
願，原告對此不服，經提起再訴願而遭駁回，而就原處分有關執行業務所得之認定部
分，提起本件行政訴訟，主張：被告單單以台北市調處查扣之帳證書面資料為憑，來
查核原告八十一年度漏報之利息所得與執行業務所得，但其中有關利息所得之部分，
訴願機關已指明，不可單純以帳載資料做為認定之依據，而將原處分中有關利息所得
認定部分予以撤銷，為何在執行業務所得部分卻堅持以台北市調處查扣之書面帳證資
料做為認定標準，對同一證據做出二種相反證據價值之判斷，不合邏輯。另外帳冊中
一筆載為「一、一○七、五○○元」之仲介費，實為「一一○、七五○」元之筆誤（
末尾多加一個○字），因為該筆仲介費之借款金額本身僅有五、○○○、○○○元而
已，原告豈可能收取高達借款本金百分之二十二之仲介費，如此認定顯然不合常情。
而原告在台北市調處接受偵訊而簽名時，並不知此筆誤，因當時簽認文件甚多，無法
逐張檢視而發生誤會，被告為此認定，顯違經驗法則云云。惟查本件原告於八十一年
度間有因仲介借款而獲得佣金之執行業務所得收入等情，有卷附之財政部台北市國稅
局查獲違章憑證審查草稿及查扣之原告仲介費帳證為證，且依該草稿及原告帳證所載
，原告之仲介費收入是逐筆記載（約有數十筆之多，並非單純之一筆或數筆而已），
加總後共計一○、四六五、○○○元，被告依前開財政部函釋，以其中百分之三十列
為執行業務成本，認定其中七、三二五、五○○元為原告之執行業務所得，再扣除被
告前次已申報核定之執行業務所得二八一、一九○元，因而認定原告漏報之執行業務
所得為七、○四四、三一○元，所引用之證據具有證據能力，而適用之證據法則亦無
不當，且在援用相關法令時，均屬妥適正確，則被告在認定原告八十一年度執行業務
所得時，完全合法，並無瑕疵可指。至於原告所稱：「訴願機關對同一批帳證資料，
在認定原告之利息所得與執行業務所得時，給予不同之證據評價，而指摘行政機關就
同一事件之事實認定採證標準不一」一節，實則本件訴願機關撤銷被告就原告利息所
得認定部分之處分，其所憑之理由，乃因帳載之書面資料本身即有借方及貸方不同之
記載，因此其上所載之金額究為原告之利息收入抑為原告的利息支出不無疑義，加以
原告在接受訊問時，亦指明帳載之資料中，貸方利息之記載乃是其向他人借款所付之
利息數額等情，因此基於帳證書面證據本身所呈現之外觀，認為無法憑此判定帳證資
料中所載借方及貸方之利息金額均為原告之利息收入，核其論證過程，乃是依帳證書
面本身之外觀，依社會經驗法則，所為合理之推論，推論基礎主要在於帳證資料本身
之記載，並佐以原告本身之談話紀錄。而在本案執行業務所得之認定上，查扣之帳證
資料就佣金收入之記載，甚為明確。並無任何解釋上之疑義可言，被告依此而為認定
，應無如原告所言「對同一書面證據，就不同之待證事實，給予不同之證據評價」之
情狀存在。又原告主張：「上開數十筆仲介佣金收入中，其中一筆載為『一、一○七
、五○○元』者，應為『一一○、七五○元』之筆誤，因為該次仲介之借款本身也僅
有五、○○○、○○○元而已，原告不可能取得高達借款金額百分之二十二之一、一
○七、五○○元」一節，依原告於八十二年九月十二日接受台北市調處訊問時、由台
北市調處製作訊問筆錄所載，原告對於系爭查扣之帳證資料及所載事實，均簽章承認
為其所有且所載內容真實，自不容其事後空言否認，而且依卷附之帳證資料記載，該
筆仲介佣金收入原來記載為「一一○、七五○」，而後該字跡被劃去，改在上方加記
為「一、一○七、五○○」，顯然是原告事後發覺原來記載有誤，而改填正確之數目
於其上，現原告卻將原來劃去之記載指為正確記載，而將新記載之數目反指為筆誤，
顯與日常經驗法則不符，無從信為真實。至於原告所言借款僅五百萬元，不可能取得
一、一○七、五○○元之高額佣金一節，則涉及其與客戶間之內部約定，外人無從知
悉，應由其提出具體之事證（反證）來說明其事，否則無從推翻本院已獲致之心證。
從而原告所訴各節，均無足取。本件原處分就有關原告八十一年度漏報之執行業務所
得部分所為之認定，揆諸首揭規定及說明，洵無違誤，一再訴願決定遞予維持，俱無
不合，原告起訴意旨，難謂為有理由，應予駁回。據上論結，本件原告之訴為無理由
，爰依行政訴訟法施行法第二條、行政訴訟法第九十八條第三項前段，判決如主文。
  中    華    民    國    八十九    年      十      月      五      日
                    最 高 行 政 法 院  第 二 庭
                                審 判 長 法  官      陳  石  獅
                                         法  官      鄭  淑  貞
                                         法  官      彭  鳳  至
                                         法  官      高  啟  燦
                                         法  官      黃  合  文
右  正  本  證  明  與  原  本  無  異
                                         法院書記官  陳  佩  玲
中    華    民    國     八十九      年      十      月       六        日


司法院資訊處製作；財團法人民間司法改革基金會備份。
